【裁判字號】    97,訴,5525
【裁判日期】    980403
【裁判案由】    毒品危害防制條例
【裁判全文】
臺灣板橋地方法院刑事判決              97年度訴字第5525號
公  訴  人  臺灣板橋地方法院檢察署檢察官
被      告  丙○○
選任辯護人  阮祺祥律師
            游鉦添律師
上列被告因違反毒品危害防制條例案件，經檢察官提起公訴（97
年度偵字第32851 號），本院判決如下：
    主  文
丙○○無罪。
    理  由
一、公訴意旨略以：被告丙○○明知愷他命（Ketamine，俗稱K
    他命）係屬毒品危害防制條例第2 條第2 項第3 款所稱之第
    三級毒品，不得販賣、持有，竟基於販賣第三級毒品愷他命
    牟利之犯意，先於民國97年9 月初某日，在臺北市○○○路
    AIR 舞廳，向綽號「阿天」之成年男子，以每包新台幣（下
    同）400 元之價格，購買20包愷他命，並於97年10月間某日
    ，在臺北縣三重市○○路三和夜市，以每包450 元之代價，
    販賣愷他命5 包予甲○○。嗣經警於97年11月19日21時10分
    許，持搜索票至臺北縣三重市○○○路132 巷2 之2 號，查
    獲丙○○持有愷他命26包（毛重19.4公克）、愷他命1 顆及
    0000000000行動電話1 支。因認被告所為涉犯毒品危害防制
    條例第4 條第3 項販賣第三級毒品罪嫌。
二、按犯罪事實應依證據認定之，無證據不得認定其犯罪事實；
    又不能證明被告犯罪者，應諭知無罪之判決，刑事訟訴法第
    154 條第2 項、第301 條第1 項分別定有明文。次按刑事訴
    訟法上所謂定犯罪事實之證據，係指足以認定被告確有犯罪
    行為之積極證據而言，該項證據自須適合於被告犯罪事實之
    認定，始得作為斷罪之資料，而認定不利於被告之事實，須
    依積極證據，苟積極證據不足為不利於被告事實之認定時，
    即應為有利於被告之認定，更不必有何有利之證據；事實審
    法院對於證據之取捨，依法雖有自由判斷之權，然積極證據
    不足證明犯罪事實時，被告之抗辯或反證縱屬虛偽，仍不能
    以此資為積極證據應予採信之理由；最高法院29年上字第31
    05號、30年上字第482 、816 號分別著有判例可資參照。且
    刑事訴訟上證明之資料，無論其為直接證據或間接證據，均
    須達於通常一般之人均不致於有所懷疑，而得確信其為真實
    之程度，始得據為有罪之認定，若其關於被告是否犯罪之證
    明未能達此程度，而有合理性懷疑之存在，致使無從形成有
    罪之確信，根據「罪證有疑、利於被告」之證據法則，即不
    得遽為不利被告之認定，最高法院亦著有76年度台上字第49
    86號判例意旨可資參照。再我國刑事訴訟制度業已修正為以
    當事人進行主義為主，職權進行主義為輔，檢察官立於原告
    之地位，其對於被告之犯罪事實，本負有積極舉證之義務，
    且刑事被告原無自證無罪之義務，其在訴訟上所為之辯解，
    只須達於對起訴事證提出合理質疑之程度為已足，檢察官如
    對於被告所為之辯解仍有爭執，即應依照刑事訴訟法第161
    條之規定，自負積極舉證之責，合先敘明。
三、證據能力：
(一)、被告丙○○辯稱：伊於警詢、偵查中及鈞院羈押庭訊問時係
    因為警察說要伊照他的意思說，伊就可以交保，才自白犯行
    云云。然查：依現階段刑事訴訟法規定警察代表國家偵查犯
    罪，依法其有詢問被告之權，原則上均能遵守法律規定，不
    致違法取供，且檢察官並無羈押被告之權，僅有聲請法院羈
    押被告之權，應為一般人民所知悉。易言之，檢察官是否聲
    請法院羈押，法院是否准許羈押聲請，均應依法律之規定，
    審酌是否有羈押之要件，此與被告丙○○是否自白犯罪無關
    ，被告丙○○對於上情難諉為不知。復以被告丙○○於案發
    當時精神狀況正常，而販賣毒品行為係警方極力查緝之嚴重
    犯罪行為，其刑責甚重，此為一般人所週知之事實，被告丙○○當時既為智識健全之正常人，對自承販賣毒品犯行之後
    果，應知之甚明，倘被告確屬無辜清白，理當於警、偵訊時
    極力否認辯駁，以免無端遭受重刑追訴，始合常理，乃其竟
    謂其僅係因為求暫時獲交保，陷己入罪，故意承認不實之販
    賣第三級毒品犯行云云，顯與情理有重大悖謬，亦殊難想像
    ，況證人乙○○於偵查中結證稱：伊製作筆錄時並未曾向被
    告表示他要承認有販賣K 他命，他才能夠交保，伊是跟被告
    說如果願意提供上手或來源，可建議檢察官或法官對刑期方
    面作適度裁量等語（見偵查卷第132 頁），於本院審理時復
    結證上情無訛（見本院98年3 月5 日審理筆錄），是被告丙○○上開所辯，並不足以採信。綜上足認被告丙○○於警訊
    、偵查時、本院羈押庭訊問時之供述，依法自得作為證據，
    合先敘明。
(二)、按被告以外之人於審判外之言詞或書面陳述，除法律有規定
    者外，不得作為證據，刑事訴訟法第159 條第1 項定有明文
    。本件證人甲○○於警詢時之供述，係被告以外之人於審判
    外之言詞陳述，為傳聞證據。被告丙○○之選任辯護人就上
    開供述之證據能力於本院準備程序中提出爭執，復查無得例
    外取得證據能力之情況，就欲以之直接或間接證明本案起訴
    犯罪事實成立與否的情況，應無證據能力；然並不影響上開
    證人甲○○於警詢中之證詞，得作為「彈劾證據」，即得以
    之作為彈劾其之後在偵審中證詞可信度之證據，當無疑義。
(三)、被告之辯護人為被告辯稱：證人甲○○、乙○○於檢察官訊
    問時之證述，為審判外陳述，且證人甲○○於偵查中之陳述
    顯有不可信之情況，而證人乙○○之陳述與本案犯罪事實無
    關連性，均無證據能力云云。按檢察官職司追訴犯罪，就審
    判程序之訴訟構造而言，檢察官係屬與被告相對立之當事人
    一方，偵查中對被告以外之人所為之偵查筆錄，或被告以外
    之人向檢察官所提之書面陳述，性質上均屬傳聞證據。自理
    論上言，如未予被告反對詰問、適當辯解之機會，一律准其
    為證據，似有違當事人進行主意之精神，對被告之防禦權亦
    有妨礙；然而現階段刑事訴訟法規定檢察官代表國家偵查犯
    罪、實施公訴，必須對於被告之犯罪事實負舉證之責，依法
    其有訊問被告、證人及鑑定人之權，證人，鑑定人且須具結
    ，而實務運作時，偵查中檢察官向被告以外之人所取得之陳
    述，原則上均能遵守法律規定，不致違法取供，其可信度極
    高，為兼顧理論與實務，乃於修正刑事訴訟法時，增列第15
    9 條之1 第2 項，明定被告以外之人（含被害人、證人等）
    於偵查中向檢察官所為之陳述，除顯有不可信之情況者外，
    得為證據。經查，本件證人甲○○、乙○○於檢察官訊問時
    ，檢察官已命其等各為被告丙○○之證人而具結，且查二人
    之證詞並無違法取證或證明力顯然過低之情事，依其二人陳
    述作成時之狀況，並無顯不可信之情形，且與本案犯罪事實
    有關，自均得為證據。
(四)、末按被告以外之人於審判外之陳述，雖不符前4 條之規定，
    而經當事人於審判程序同意作為證據，法院審酌該言詞陳述
    或書面陳述作成時之情況，認為適當者，亦得為證據。
    當事人或辯護人於法院調查證據時，知有第159 條第1 項不
    得為證據之情形，而未於言詞辯論終結前聲明異議者，視為
    有前項之同意。刑事訴訟法第159 條之5 定有明文。本案被
    告及其辯護人於本院審理時對於檢察官所提各項證據方法之
    證據能力除上述(一)至(三)部分外，均表示「沒意見」，且本案
    言詞辯論終結前，被告並未爭執被告以外之人於審判外之言
    詞或書面陳述，無證據能力，揆諸上開規定，應認被告及其
    辯護人已同意上開各該證據方法得作為證據，而本院審酌上
    開各該證據均非非法取得之證據，並無證據力明顯過低之情
    形，復經本院於審判期日就上開證據依法進行調查、辯論，
    依法自有證據能力，附此敘明。
四、公訴人認被告丙○○涉有販賣第三級毒品罪嫌，無非係以(一)
    被告於警詢、偵查中（內勤）及檢察官聲請羈押法官審理時
    之自白；(二)證人甲○○於警詢及偵查中之證述；(三)證人乙○○於偵查中之證述；(四)扣案愷他命26包、愷他命1 顆；(五)臺
    北市政府警察局刑事警察大隊搜索扣押筆錄、扣押物品目錄
    表，內政部警政署刑事警察局鑑定書等為其主要論據。訊據
    被告堅決否認有何販賣第三級毒品之犯行，辯稱：伊並無販
    賣ｋ他命給甲○○，甲○○的ｋ他命是於97年10月中，在三
    和夜市口，從伊身上搶5 包ｋ他命，並搶走伊身上的1400多
    元，復於97年9 月初亦在三和夜市口，從伊身上搶走2 包K
    他命，伊在外面常常被甲○○欺負，在伊身上查獲之ｋ他命
    26包是伊在臺北市○○○路AIR 舞廳向一個綽號「阿天」的
    人購買的，是自己要施用的等語。
五、經查：
(一)、按依刑事訴訟法第156 條第2 項規定，被告之自白，不得作
    為有罪判決之唯一證據，仍應調查其他必要之證據，以察其
    是否與事實相符。立法目的乃欲以補強證據擔保自白之真實
    性，亦即以補強證據之存在，藉之限制自白在證據上之價值
    ，防止偏重自白，發生誤判之危險。以被告之自白，作為其
    自己犯罪之證明時，尚有此危險；以之作為其他共犯之罪證
    時，不特在採證上具有自白虛偽性之同樣危險，且共犯者之
    自白，難免有嫁禍他人，而為虛偽供述之危險。是則利用共
    犯者之自白，為其他共犯之罪證時，其證據價值如何，按諸
    自由心證主義之原則，固屬法院自由判斷之範圍。但共同被
    告不利於己之陳述，雖得採為其他共同被告犯罪之證據，惟
    此項不利之陳述，須無瑕疵可指，且就其他方面調查，又與
    事實相符者，始得採為其他共同被告犯罪事實之認定。若不
    為調查，而專憑此項供述，即為其他共同被告犯罪事實之認
    定，顯與刑事訴訟法第156 條第2 項之規定有違。因之，現
    行刑事訴訟法下，被告之自白，或共同被告不利於己之陳述
    ，其證明力並非可任由法院依自由心證主義之原則，自由判
    斷，而尚須另有其他必要之補強證據，來補足其自白之證明
    力，始得採為斷罪資料。最高法院87臺上字第3525、87年度
    臺上字第2580號及87年度臺上字第2123號等判決亦宣示相同
    意旨，可供參考。
(二)、經查，被告固於警詢、內勤檢察官偵查時及本院羈押庭訊問
    時陳稱：伊在97年10月份，在臺北縣三重市○○路三和夜市
    口賣K 他命5 包給甲○○，一包跟甲○○收450 元，總共是
    2250元等語（見偵查卷第11、43、45頁，見本院97年度聲羈
    字第782 號卷之97年11月20日聲請羈押訊問筆錄），然嗣於
    偵查中及本院審理時改稱：甲○○共硬從伊身上拿走2 次K
    他命，第1 次是97年9 月初伊去AIR 舞廳買5 包K 他命後，
    甲○○在三和夜市把伊押到旁邊硬搜伊的身，拿走2 包，第
    2 次也是在三和夜市，他拿走5 包K 他命及伊身上的1400元
    ，因為甲○○是幫派份子，伊在外面很怕他等語（見偵查卷
    第11 0頁，本院97年12月26日準備程序筆錄），被告前後陳
    述大相逕庭，已有可疑，況被告前開所述與證人甲○○如下
    述所證述交易毒品時間、地點、數量、次數、金額等情節，
    顯不相符合，是被告之前開自白，尚需有其他必要之補強證
    據，來補足其自白之證明力，始得採為斷罪資料。
(三)、證人甲○○歷次證述內容如下：
１、於97年11月6 日警詢中陳稱：「我另外也有向阿旻購買過毒
    品二次，一次我不記得時間，一次是在97年10月25日至28日
    間，我都是去阿旻他位於臺北縣三重市○○○路132 巷2之2
    號他家直接跟他交易，兩次都是向阿旻購買50包，價格分別
    都2 萬元」、「我因毒品案正在板橋地檢署偵辦中，我希望
    配合提供毒品的來源可以獲得減刑機會」等語（見偵查卷第
    31頁）。
２、於97年11月20日警詢時陳稱：「我是跟丙○○購買過2 、3
    次K 他命。最後一次我記得是在97年10月中旬（正確時間不
    確定），我當時使用被警方查扣之0000000000號電話撥打丙○○使用之0000000000號電話，我們相約在臺北縣三重市○○路○ 段與正義北路的天台KTV 樓下交易，我以新臺幣5 千
    元向他購買K 他命10包。」等語（見上開偵查卷第35、36頁
    ）。
３、於97年12月18日偵查中證稱：「（問：你何時、地向丙○○
    購買K 他命？數量？價格？次數？）97年10月底、11月初，
    這段期間有向丙○○買5 包K 他命，價格2500元，我是交現
    金給他。」、「（問：對於丙○○表示他是在97年10月間在
    三和夜市賣5 包K 他命給他，一包是450 元，總共收2250元
    ，與你所說的2500元有出入，有何意見？）我是付了2500元
    。（問：對於丙○○表示K 他命是你從他身上硬拿走，你是
    幫派份子，他不能反抗，有何意見？）沒有這回事，我之所
    以會指證丙○○是因為當時警察要我配合調查，我是據實陳
    述，丙○○確實有賣K 他命給我一次。就是我剛剛說的10
    月底、11月初這一次，我沒有搶他的K 他命，我不可能搶他
    的K 他命，如果我搶他的K 他命，我怎麼可能出來作證。」
    等語（見偵查卷第109 、110 頁）。
４、於本院審理時證稱：「（問：你買K 他命最貴的是一包500
    元，最便宜是一包400 元？）是。」、「（問：你是於何時
    向警方舉發？）上次我被抓時，警方問我和被告是何關係，
    及警方監聽的內容是什麼。（問：是警方主動問你的嗎？）
    對。不是我主動的。（問：所以是你被抓時，你跟警方講的
    嗎？）是我被抓時，警方問我他們監聽的內容，我跟被告在
    講什麼，後來作筆錄時，警方問我的毒品來源，我才講的。
    」、「97年10月31日是我被抓，97年11月6 日是我去作檢舉
    筆錄，剛才被告辯護人問我為何是97年10月中買10包5000元
    ，又在97年10月底11月初買5 包2500元，是因為10月買10包
    是因為我還沒被抓，但後來被抓，是10月31日，隔天我就出
    來了，出來隔一、二天我就向被告買5 包2500元，因為那時
    我出來後身上沒毒品，然後所以11月6 日警察要我去作檢舉
    筆錄時，我才會講到5 包2500元這一次。」、「這是警察拿
    他對我的監聽譯文給我看，指出我是什麼時間和誰交易毒品
    ，因為監聽譯文上就是我有打電話給被告，問被告那裡有無
    K 他命，不過那一次我和被告並沒有交易到，但是乙○○警
    員卻說譯文上這樣寫就是有交易，所以上述辯護人所問的97
    年10月25日到28日這段期間，我沒有向被告買k 他命。」、
    「警察指出很多段通聯譯文，他那時問我關於裡面很多通話
    對象的問題，有關於被告的段落約5 、6 次，大約在97年9
    、10月間。有的有完成交易，有的沒有完成交易，但我不記
    得完成交易的有幾次。上述完成交易購買數量為5 包到10包
    ，價錢是每包500 元。」等語明確（見本院98年3 月19日審
    理筆錄）。
(四)、查依甲○○上開之證詞，針對其向被告買K 他命毒品之時間
    、地點、次數、數量、金額等毒品交易情節，前後供述之情
    節反覆不一，大相逕庭，顯有前後不一致之情形，其證詞顯
    有瑕疵可指，且與起訴書所述被告販賣K 他命毒品予證人甲○○之交易情節不符。況證人乙○○於本院審理時證稱：證
    人甲○○在檢舉被告之前也是因K 他命案件，被查獲數量很
    多，應該有超過20包，證人甲○○是因該案被移送地檢署後
    ，才來警局製作檢舉筆錄等語（見本院98年3 月5 日審理筆
    錄第7 頁），而證人甲○○復自承係因毒品案正在地檢署偵
    辦中，希望配合提供毒品來源可獲得減刑機會等語，是證人
    有可能供出非毒品上源之他人，以僥倖冀圖減刑，故證人甲○○證詞之正確性亦有疑義。
(五)、次按刑事訴訟法第154 條，此項禁止推定罪狀之法則，並非
    僅為被告個人之訴訟利益而設，尤其重在發現真實以求國家
    刑罰權之正確行使，若無足可證明被告從事犯罪構成要件行
    為之積極證據，無論假定某一被告為犯人而命其自證無罪，
    藉以過濾及鎖定特定犯罪人，或推測被告涉及某項罪名，而
    依其自辯過程，蒐求該被告生活經歷資料，藉以判斷其究竟
    有無構成特定犯罪，俱非法之所許。而查本件縱認證人甲○○係向被告索取K 他命毒品，惟在社會生活經驗上，合理原
    因非一，無從以有人向被告索取毒品，即忖度對方係涉及金
    錢交易之買賣毒品要約行為，蓋對方向被告索取毒品之原因
    ，有可能係對方不知買賣毒品之管道，請被告幫忙代為買毒
    品，亦有可能雙方是無償轉讓毒品行為，而其中所涉犯罪構
    成要件各不相同，惟究不能以有人向被告索取毒品而逕任意
    推定被告有販賣毒品K 他命之犯行，致違刑事訴訟法發覺真
    實之原則。本件並無積極證據足以證明被告確有販賣K 他命
    之犯行，自難僅憑被告未能指明證明方法之資料以供調查，
    即持為認定犯罪之論據，而遽論以販賣第三級毒品罪責。
(六)、第查，被告於警詢時坦承自96年4 月起即施用K 他命，大約
    一個月吸食1 、2 次，每次吸食份量為1 包等情不諱（見偵
    卷第10頁），且被告為警查獲後所採集之尿液檢體，經台灣
    尖端先進生技醫藥股份有限公司鑑定結果，確呈K 他命陽性
    反應，有該公司出具之濫用藥物檢驗報告（報告編號：AC47
    136） 影本1 紙在卷可稽，足認被告確有施用K 他命之習慣
    。又扣案之K 他命雖有26包，驗餘重21.887公克，草綠色圓
    形錠劑1 粒，淨重為0.2820公克，分別有行政院衛生署管制
    藥品管理局97年12月2 日管檢字第0970012119號鑑定書及交
    通部民用航空局航空醫務中心97年12月8 日航藥鑑字第0976
    10 1號毒品鑑定書影本各1 紙在卷可考（見偵查卷第125 、
    127 頁），然以政府積極查緝毒品之交易，因此施用毒品之
    人向他人購買毒品之管道甚少，被告為方便自己施用，且以
    較便宜之價格，一次購入可供數月施用之K 他命數量，衡情
    亦未違背經驗法則。從而，被告辯稱：扣案之K 他命係伊供
    施用而持有乙節，即堪採信。
(七)、此外，本案並未查獲被告所有供販賣K 他命之分裝工具或分
    裝袋，亦未查得販賣K 他命所得之金錢，而使用特定號碼之
    電話，在論理上與是否藉此從事販毒行為並無必然之關連，
    既乏其他具有證據關連價值之訴訟資料（例如被告以該電話
    從事販毒之電信監察紀錄），亦難徒憑扣案之0000000000號
    行動電話手機1 具而認定被告確有販賣毒品之行為。
四、綜上所述，本院尚難單憑證人甲○○上述有瑕疵之證詞，而
    在別無其他積極客觀補強證據可資證明證人甲○○之證詞確
    屬實在之情況下，遽認被告確有販賣K 他命之犯行。從而，
    檢察官所提被告販賣第三級毒品犯行之證據，無從使本院形
    成無合理懷疑之心證。此外，復查無其他積極證據足資證明
    被告確有販賣第三級毒品之犯行，揆諸前揭說明，自應為被
    告無罪之諭知，以免冤抑。
據上論斷，應依刑事訴訟法第301條第1項，判決如主文。
本件經檢察官陳姿雯到庭執行職務。
中    華    民    國    98    年    4     月    3     日
                  刑事第二庭    審判長法  官  王屏夏
                                      法  官  王偉光
                                      法  官  吳幸娥
以上正本證明與原本無異
如不服本判決應於送達後10日內向本院提出上訴狀
                                      書記官  朱烈稽
中    華    民    國    98    年    4     月     3    日


司法院資訊處製作；財團法人民間司法改革基金會備份。
